ACORDAO-COMPLETO-2417579

ACÓRDÃO 7661/2020 ATA 23/2020 - PRIMEIRA CÂMARA

VISTOS, relatados e discutidos estes autos de tomada de contas especial de responsabilidade da entidade Grêmio PK Cables do Brasil e das Sras. Cláudia Pacheco de Souza e Sidele Woehl, devido a não consecução dos objetivos pactuados no âmbito do projeto cultural "Corpo em Movimento" (Pronac 06-6967) , financiado por recursos captados mediante incentivo fiscal da "Lei Rouanet";
ACORDAM os Ministros do Tribunal de Contas da União, reunidos em sessão de 1ª Câmara, ante as razões expostas pelo Relator, em:
9.1. arquivar o processo, sem julgamento do mérito, em relação à Sra. Sidele Woehl (CPF XXX.448.709-XX) , com fundamento no art. 212 do Regimento Interno do TCU;	
9.2. arquivar o processo, com fundamento nos arts. 93 da Lei 8.443/1992 e 213 do Regimento Interno do TCU, em relação às contas da Sra. Cláudia Pacheco de Souza (CPF XXX.963.299-XX) , sem cancelamento do débito solidário, cujo pagamento, ao Fundo Nacional de Cultura, a devedora continuará obrigada para que lhe possa ser dada quitação;
9.3. com fundamento nos arts. 1º, inciso I; 16, inciso III, alíneas "b" e "c"; 19 e 23, inciso III, todos da Lei 8.443/1992, e nos arts. 1º, inciso I; 209, incisos II e III; 210 e 214, inciso III, do Regimento Interno TCU, julgar irregulares as contas do Grêmio PK Cables do Brasil (CNPJ 03.417.098/0001-75) , e condená-lo ao pagamento das quantias a seguir especificadas, com a fixação do prazo de quinze dias, a contar da notificação, para comprovar, perante o Tribunal (art. 214, inciso III, alínea "a", do Regimento Interno) , o recolhimento da dívida aos cofres do Fundo Nacional de Cultura, atualizada monetariamente e acrescida dos juros de mora, calculados a partir das datas indicadas, até a data do efetivo recolhimento, na forma prevista na legislação em vigor:
	Valor histórico (R$) 
	Data de ocorrência

	15.000,00
	24/11/2006

	27.000,00
	27/12/2006

	11.855,16
	2/10/2007

9.4. autorizar, desde logo, a cobrança judicial das dívidas, caso não atendida a notificação, na forma do disposto no art. 28, inciso II, da Lei 8.443/1992;
9.5. autorizar, desde logo, caso solicitado e o processo não tenha sido remetido para cobrança judicial, o pagamento das dívidas em até 36 (trinta e seis) parcelas mensais e consecutivas, nos termos do art. 26 da Lei 8.443/1992, c/c o art. 217 do Regimento Interno/TCU, fixando-se o vencimento da primeira parcela em 15 (quinze) dias, a contar do recebimento da notificação, e o das demais a cada mês, devendo incidir sobre cada valor mensal os correspondentes acréscimos legais, na forma prevista na legislação em vigor, sem prejuízo de alertar o responsável de que a falta de comprovação do recolhimento de qualquer parcela implicará o vencimento antecipado do saldo devedor; e 
9.6. dar ciência desta deliberação à Procuradoria da República no Paraná, nos termos do § 3º do art. 16 da Lei 8.443/1992, à Defensoria Pública da União e aos responsáveis.

Tomada de contas especial instaurada devido a não consecução dos objetivos pactuados no âmbito do projeto cultural Corpo em Movimento, financiado por recursos captados mediante incentivo fiscal da Lei Rouanet

Primeira Câmara

Entidades/órgãos do Governo do Estado do Paraná.

3.Responsáveis: Cláudia Pacheco de Souza (XXX.963.299-XX); Sidele Woehl (XXX.448.709-XX); Grêmio Pk Cables do Brasil (03.417.098/0001-75).

13.1. Ministros presentes: Walton Alencar Rodrigues (Presidente), Benjamin Zymler, Bruno Dantas e Vital do Rêgo (Relator).
13.2. Ministros-Substitutos presentes: Augusto Sherman Cavalcanti, André Luís de Carvalho e Weder de Oliveira.

VITAL DO RÊGO

Adoto como relatório a instrução de mérito elaborada no âmbito da Secretaria de Controle Externo de Tomada de Contas Especial - Secex-TCE (peça 59) , a seguir transcrita, que contou com a anuência do escalão gerencial daquela unidade instrutiva (peças 60 e 61) , bem como do Ministério Público junto ao TCU (62) :
INTRODUÇÃO
1.	Cuidam os autos de tomada de contas especial instaurada pelo então Ministério da Cultura -Minc, em desfavor da entidade Grêmio PK Cables do Brasil, e das Sras. Cláudia Pacheco de Souza e Sidele Woehl, devido a não consecução dos objetivos pactuados no âmbito do projeto cultural "Corpo em Movimento" (Pronac 06-6967) , celebrado com o objetivo de dar continuidade ao atendimento a trinta alunos, com atividades de dança, com oferta de cursos subsidiados e bolsas integrais a adolescentes, jovens e adultos de comunidades de entorno do Grêmio, estudantes, operários de fábricas e moradores daquela região, bem como a um total de vinte espetáculos, com estimativa de público de quatro mil pessoas de diversas camadas sociais (peça 2, p. 1-13) .
HISTÓRICO
2.	A Portaria 572, de 21/11/2006, de 22/11/2006, autorizou a captação do valor de apoio totalizando R$ 55.831,60, no período de 22/11/2006 a 31/12/2006 (peça 2, p. 77-81) , prorrogado até 31/12/2007 (peça 2, p. 87) , fazendo recair o prazo para prestação de contas em 29/2/2008.  
3.	Para execução do projeto foram captados 100% dos recursos autorizados, conforme a seguir discriminado:
	Valor (R$) 
	Data 
	Peça 2/Página

	15.000,00
	24/11/2006
	83

	27.000,00
	27/12/2006
	89

	13.831,60
	2/12/2007
	95

4.	A prestação de contas apresentada ao MinC foi analisada pelo Relatório de Execução C08 - PASSIVO/G03/SEFIC/MINC, de 21/3/2017, cuja conclusão foi de que o objeto e objetivo do Pronac 06-6967 não foram atingidos, recomendando a reprovação desse (peça 2, p. 177-178) . Essa conclusão foi corroborada pelo Parecer Final sobre a Prestação de Contas 129/2016/G03/PASSIVO/SEFIC/MinC (peça 2, p. 179-180) .
5.	A prestação de contas do Pronac 06-6967 foi reprovada por meio da Portaria Sefic 195, de 27/3/2017, publicada na Seção 1 do DOU de 28/3/2017 (peça 2, p. 187-188) , sendo instaurada a Tomada de Contas Especial, em 17/10/2017 (peça 9) , e notificados os responsáveis pela reprovação do valor total captado (R$ 55.831,60) , por meio do edital publicado no DOU de 19/10/2017 (peça 6) . Ressalta-se que o Grêmio PK Cables do Brasil e a Sra. Cláudia Pacheco de Souza 
6.	No Relatório de TCE 21/2017, de 19/10/2017 (peça 10) , o Tomador de Contas concluiu que o prejuízo importaria no valor original de R$ 55.831,60, imputando a responsabilidade à entidade Grêmio PK Cables do Brasil, na condição de proponente/responsável; e às Sras. Cláudia Pacheco de Souza, Sidele Woehl e Janine Guiomar Fendrich Vendramini, na condição de responsáveis.
7.	O Relatório de Auditoria 457/2018 da Controladoria Geral da União (peça 16, p. 1-3) ratificou o posicionamento do Tomador de Contas. Após serem emitidos o Certificado de Auditoria, o Parecer do Dirigente e o Pronunciamento Ministerial (peça 16, p. 4-7; e peça 17) , o processo foi remetido a esse Tribunal.	
8.	A instrução inicial do feito (peça 22) verificou que tramitam no TCU outros processos de TCE em que também figuram os responsáveis nas presentes contas especiais, conforme o quadro abaixo:
	Processo
	Assunto
	Responsáveis

	Processo 016.305/2017-5
	TCE instaurada pelo MinC, em razão do não encaminhamento de documentação para a prestação de contas dos recursos captados para o Projeto Pronac 07-3914, celebrado com Grêmio PK Cables do Brasil, cujo objeto é a realização de oficinas de teatro voltadas a crianças, jovens e adolescentes, apresentações itinerantes de espetáculos e fomento de grupos teatrais.
	Grêmio PK Cables do Brasil, Cláudia Pacheco de Souza 

	Processo 030.958/2018-0
	TCE instaurada pelo MinC, em razão da impugnação total das despesas realizadas com recursos captados pelo Grêmio PK Cables do Brasil para a execução do Projeto Pronac 06-7685, Circuito PK Cables de Cultura, com execução no período de 22/11/06 a 31/12/07, para Realizar programação Artística.
	Grêmio PK Cables do Brasil, Cláudia Pacheco de Souza, Sidele Woehl

	Processo 036.313/2018-1
	TCE instaurada pelo MinC, em razão de irregularidade na documentação exigida para a prestação de contas dos recursos captados pelo Grêmio PK Cables do Brasil, associação privada com sede em Curitiba/PR, destinados à execução do projeto cultural denominado Coral PK Cables, Pronac 06-7734.
	Grêmio PK Cables do Brasil, Cláudia Pacheco de Souza, Sidele Woehl

	Processo 034.692/2018-5
	TCE instaurada pelo MinC, em razão da não consecução dos objetivos pactuados no Projeto Pronac 07-3911, intitulado Circuito PK Cables de Cultura / ano 2, pelo proponente, o Grêmio PK Cables do Brasil, tendo por objeto Realização de espetáculos culturais na área de Teatro, Circo, Dança, Música Instrumental e Exposição de Artes Visuais.
	Grêmio PK Cables do Brasil, Cláudia Pacheco de Souza, Sidele Woehl 

9.	Na análise inicial, apontou-se que o MinC teria verificado a insuficiência e inconsistência de informações/documentos comprobatórios acerca do cumprimento do objeto do Pronac 06-6967, fazendo constar as seguintes ocorrências (peça 2, p. 177-178) :
	a) não execução do plano básico de divulgação (fotógrafo, cartazes, folders e banners) ;
	b) não comprovação da realização do objeto do projeto cultural no que concerne ao plano de distribuição;
	c) existência de atividades e datas informadas como metas realizadas em documento de solicitação de prorrogação (peça 2, 97-99) , as quais não coincidem com as descritas no relatório final da prestação de contas (peça 2, p. 155-165) ;
	d) não encaminhamento, a título de prestação de contas, de qualquer documentação a evidenciar a realização do objeto (a exemplo de clippings, exemplares dos materiais de divulgação, fotos e registros fotográficos) ;
	e) não encaminhamento, a título de prestação de contas, de informação acerca do aluno que participaram das aulas teóricas e práticas, bem como dos instrutores/monitores, tampouco das matérias ministradas; e
	f) não encaminhamento de documentos solicitados via diligência pelo MinC, para fins de comprovação de realização do objeto, tais como: exemplar da camiseta confeccionada, registro fotográfico, banner; em que pese constarem como despesas por notas fiscais.
10.	Contudo, o auditor responsável pela instrução inicial divergiu do Tomador de Contas quanto às datas dos débitos para fins de atualização, pois em vez de considerar-se a data do crédito dos recursos na conta bancária, foi considerada da data da captação desses recursos. Nessa linha, a composição do dano foi assim reconfigurada:
	Valor histórico (R$) 
	Data de ocorrência
	Débito/Crédito

	15.000,00
	24/11/2006
	Débito

	27.000,00
	27/12/2006
	Débito

	13.831,60
	2/10/2007
	Débito

11.	Outrossim, divergiu-se quanto à responsabilização da Sra. Janine Guiomar Fendrich Vendramini, então tesoureira do Grêmio PK Cables do Brasil, por não se identificar nos autos elementos indicativos de sua responsabilidade pela execução do Pronac 06-6967. Diante disso, excluiu-se a referida tesoureira do polo passivo desta TCE, com base no entendimento firmado no TCU, no sentido de que "somente sócios que exercem atividade gerencial (administradores) em pessoa jurídica que recebe recursos com amparo na Lei Rouanet devem responder solidariamente com a entidade pelas irregularidades detectadas", exceto "nas situações em que fica patente que estes também se valeram de forma abusiva da sociedade empresária para tomar partes nas práticas irregulares" (Acórdão 5254/2018-TCU-Primeira Câmara, e 973/2018 - Plenário) .
12.	Por sua vez, em relação ao Sr. Márcio Luciano Alves Ferreira, presidente do Grêmio PK Cables do Brasil no período de 7/7/2006 a 28/1/2008, verificou-se que teriam transcorrido mais de dez anos, desde o fato gerador (não comprovação da boa e regular aplicação de recursos, ocorrida em 1º/3/2008) , sem que tenha havido sua notificação pela autoridade administrativa federal competente (art. 6º, inciso II, c/c art. 19 da IN/TCU 71/2012, modificada pela IN/TCU 76/2016) . Tal fato, entendeu a instrução, teria acarretado prejuízo ao exercício da ampla defesa e do contraditório do ex-presidente da entidade.
13.	Aliado a esse fato, foi determinante para o afastamento da responsabilidade do Sr. Márcio Luciano Alves Ferreira, na presente TCE, a inexistência nos autos de indícios de fraudes, tais como as que se verificaram nos TCs Processo 030.958/2018-0 (Pronac 06-7685) , Processo 034.692/2018-5 (Pronac 07-3911) e Processo 036.313/2018-1 (Pronac 06-7734) . Nesses processos, detectou-se apresentação de prestações de contas com elementos idênticos e/ou similares de outros os projetos culturais.
14.	Feitas essas ressalvas, a instrução inicial concluiu pela responsabilização das Sras. Sidele Woehl e Claúdia Pacheco de Souza, solidariamente com o Grêmio PK Cables do Brasil, formulando a proposta de encaminhamento a seguir reproduzida:
39.	Diante do exposto, submetem-se os autos à consideração superior, propondo:
39.1. realizar a citação das Sras. Sidele Woehl (CPF XXX.448.709-XX) e Claúdia Pacheco de Souza (CPF XXX.963.299-XX) , e da entidade Grêmio PK Cables do Brasil (CNPJ 03.417.098/0001-75) , com fundamento nos arts. 10, § 1º, e 12, incisos I e II, da Lei 8.443/1992 c/c o art. 202, incisos I e II, do Regimento Interno do TCU, para que, no prazo de quinze dias, apresentem alegações de defesa quanto à irregularidade detalhada a seguir e/ou recolham, solidariamente, aos cofres do Fundo Nacional de Cultura as quantias abaixo indicadas atualizadas monetariamente a partir das respectivas datas até o efetivo recolhimento, abatendo-se na oportunidade a quantia eventualmente ressarcida, na forma da legislação em vigor:
	a)  irregularidade: não comprovação da boa e regular aplicação de parte dos recursos federais repassados à entidade Grêmio PK Cables do Brasil, por força do Projeto Cultural Pronac 06-6967, no âmbito do Projeto "Corpo em Movimento", em decorrência do não cumprimento dos objetivos do aludido projeto, especificamente no tocante às seguintes ocorrências: 
	a.1) não execução do plano básico de divulgação (fotógrafo, cartazes, folders e banners) ;
	a.2) não comprovação da realização do objeto do projeto cultural no que concerne ao plano de distribuição;
	a.3) existência de atividades e datas informadas como metas realizadas em documento de solicitação de prorrogação (peça 2, 97-99) , as quais não coincidem com as descritas no relatório final da prestação de contas (peça 2, p. 155-165) ;
	a.4) não encaminhamento, a título de prestação de contas, de qualquer documentação a evidenciar a realização do objeto (a exemplo de clippings, exemplares dos materiais de divulgação, fotos e registros fotográficos) ;
	a.5) não encaminhamento, a título de prestação de contas, de informação acerca do aluno que participaram das aulas teóricas e práticas, bem como dos instrutores/monitores, tampouco das matérias ministradas; e
	a.6) não encaminhamento de documentos solicitados via diligência pelo MinC, para fins de comprovação de realização do objeto, tais como: exemplar da camiseta confeccionada, registro fotográfico, banner; em que pese constarem como despesas por notas fiscais.
	b) dispositivos violados: art. 37, caput, c/c o art. 70, parágrafo único, da Constituição da República Federativa do Brasil; art. 93 do Decreto-Lei 200/1967; art. 66 do Decreto 93.872/1986; art. 29 da Lei 8.313/1991; art. 36 da Portaria MinC 46, de 13/3/1998, c/c o art. 28, § 5º, da IN-STN 1/1997, e Portarias SE-MinC 572, de 21/11/206, e 201, de 11/4/2007;
	c) conduta: deixar de cumprir os objetivos do Projeto Cultural Pronac 06-6967, haja vista as seguintes ocorrências:
	c.1) não execução do plano básico de divulgação (fotógrafo, cartazes, folders e banners) ;
	c.2) não comprovação da realização do objeto do projeto cultural no que concerne ao plano de distribuição;
	c.3) existência de atividades e datas informadas como metas realizadas em documento de solicitação de prorrogação (peça 2, 97-99) , as quais não coincidem com as descritas no relatório final da prestação de contas (peça 2, p. 155-165) ;
	c.4) não encaminhamento, a título de prestação de contas, de qualquer documentação a evidenciar a realização do objeto (a exemplo de clippings, exemplares dos materiais de divulgação, fotos e registros fotográficos) ;
	c.5) não encaminhamento, a título de prestação de contas, de informação acerca do aluno que participaram das aulas teóricas e práticas, bem como dos instrutores/monitores, tampouco das matérias ministradas; e
	c.6) não encaminhamento de documentos solicitados via diligência pelo MinC, para fins de comprovação de realização do objeto, tais como: exemplar da camiseta confeccionada, registro fotográfico, banner; em que pese constarem como despesas por notas fiscais;
	d) nexo de causalidade: o não atingimento dos objetivos do referido projeto acarretou em prejuízo ao erário correspondente à totalidade do valor captado;
	e.1) culpabilidade dos responsáveis pessoas físicas: não há excludentes de ilicitude, de culpabilidade e de punibilidade; é razoável supor que os responsáveis tinham consciência da ilicitude de sua conduta; era exigível conduta diversa da praticada, qual seja, cumprir os objetivos do projeto e comprovar o cumprimento dos seus objetivos;
	e.2) culpabilidade do Grêmio PK Cables do Brasil: não há excludentes de ilicitude, de culpabilidade e de punibilidade; é razoável supor que a entidade, por meio do seu responsável, tinha consciência da ilicitude de sua conduta; era exigível da entidade, por meio do seu responsável, conduta diversa da praticada, qual seja, cumprir os objetivos do projeto e comprovar o cumprimento dos seus objetivos;
f.1) composição do débito1 - Grêmio PK Cables do Brasil (CNPJ 03.417.098/0001-75) e Sidele Woehl (CPF XXX.448.709-XX) :
	Data de ocorrência
	Valor histórico (R$) 
	Débito/Crédito

	24/11/2006
	15.000,00
	Débito

	27/12/2006
	27.000,00
	Débito

	2/10/2007
	4.591,47*
	Débito

* valor proporcional ao montante captado em 2/10/2007, no valor de R$ 13.831,60
	f.2) composição do débito2 - Grêmio PK Cables do Brasil (CNPJ 03.417.098/0001-75) :
	Data de ocorrência
	Valor histórico (R$) 
	Débito/Crédito

	2/10/2007
	7.263,69*
	Débito

* valor proporcional ao montante captado em 2/10/2007, no valor de R$ 13.831,60
	f.3) composição do débito3 - Grêmio PK Cables do Brasil (CNPJ 03.417.098/0001-75) e Claúdia Pacheco de Souza (CPF XXX.963.299-XX) :
	Data de ocorrência
	Valor histórico (R$) 
	Débito/Crédito

	29/1/2008**
	1.976,44*
	Débito

* valor proporcional ao montante captado em 2/10/2007, no valor de R$ 13.831,60
** débito de R$ 13.831,60, considerando-se 29/1/2008 como a data original do débito
15.	Com base na delegação de competência do relator do feito, Ministro Vital do Rego (Portaria VR 1, de 8/1/2015) , foi promovida a citação dos responsáveis, conforme a seguir discriminado:
	a) Cláudia Pacheco de Souza:
	Ofício nº 
	Data do ofício
	Data de recebimento 
	Nome do recebedor 
	Fonte do endereço
	Fim do Prazo para defesa
	Apresentação de Defesa

	1388/2019
 (peça 28) 
	4/4/2019
	22/4/2019
AR peça 37
	Rogério Carvalho
	Receita Federal
 (peça 58) 
	7/5/2019
	-

	1389/2019
 (peça 29) 
	4/2/2019
	17/4/2019
AR peça 36
	Ilegível
	Renach
 (peça 58) 
	2/5/2019
	-

	1390/2019
 (peça 30) 
	4/4/2019
	Devolvido
	-
	-
	-
	-

	1391/2019
 (peça 33) 
	4/4/2019
	Devolvido
	-
	-
	-
	-

	b) Sidele Wohel:
	Ofício nº 
	Data do ofício
	Data de recebimento 
	Nome do recebedor 
	Fonte do endereço
	Fim do Prazo para defesa
	Apresentação de Defesa

	1394/2019
 (peça 34) 
	4/4/2019
	24/4/2019
AR peça 42
	Catarina
	Receita Federal
 (peça 54) 
	9/5/2019
	8/5/2019

	1395/2019
 (peça 35) 
	4/4/2019
	18/4/2019
AR peça 38
	João Carlos
	Sist. TCU
 (peça 54) 
	3/5/2019
	-

	c) Grêmio PK Cables do Brasil:
	Ofício nº 
	Data do ofício
	Data de recebimento 
	Nome do recebedor 
	Fonte do endereço
	Fim do Prazo para defesa
	Apresentação de Defesa

	1392/2019
 (peça 31) 
	4/4/2019
	Devolvido
	-
	-
	-
	-

	1393/2019
 (peça 32) 
	4/4/2019
	Devolvido
	-
	-
	-
	-

	3476/2019
 (peça 52) 
	7/6/2019
	25/6/2019
AR peça 53
	Márcio Simplício
	Receita Federal
 (peça 58) 
	10/7/2019
	-

16.	Transcorrido o prazo regimental fixado, mantiveram-se inertes a Sra. Cláudia Pacheco de Souza e o Grêmio PK Cables do Brasil, impondo-se que sejam considerados revéis, com o prosseguimento ao processo, os termos do art. 12, § 3º, da Lei 8.443/1992.
17.	A seu turno, a Sra. Sidele Woehl apresentou suas alegações de defesa à peça 51, que seguem analisadas.
EXAME TÉCNICO
18.	De início, cumpre analisar os efeitos da revelia operados em relação à Sra. Cláudia Pacheco de Souza e ao Grêmio PK Cables do Brasil.
Da validade das notificações
19.	Nessa linha, apresenta-se breves considerações sobre a forma como são realizadas as comunicações processuais no TCU. A esse respeito, destacam-se o art. 179, do Regimento Interno do TCU (Resolução 155, de 4/12/2002) e o art. 4º, inciso III, § 1º, da Resolução TCU 170, de 30 de junho de 2004, in verbis:
Art. 179. A citação, a audiência ou a notificação, bem como a comunicação de diligência, farse-ão:
I - mediante ciência da parte, efetivada por servidor designado, por meio eletrônico, fac-símile, telegrama ou qualquer outra forma, desde que fique confirmada inequivocamente a entrega da comunicação ao destinatário;
II - mediante carta registrada, com aviso de recebimento que comprove a entrega no endereço do destinatário;
III - por edital publicado no Diário Oficial da União, quando o seu destinatário não for localizado;
 (...) 
Art. 3º As comunicações serão dirigidas ao responsável, ou ao interessado, ou ao dirigente de órgão ou entidade, ou ao representante legal ou ao procurador constituído nos autos, com poderes expressos no mandato para esse fim, por meio de:
I - correio eletrônico, fac-símile ou telegrama;
II - servidor designado;
III - carta registrada, com aviso de recebimento;
IV - edital publicado no Diário Oficial da União, quando o seu destinatário não for localizado, nas hipóteses em que seja necessário o exercício de defesa".
Art. 4º. Consideram-se entregues as comunicações:
I - efetivadas conforme disposto nos incisos I e II do artigo anterior, mediante confirmação da ciência do destinatário;
II - realizadas na forma prevista no inciso III do artigo anterior, com o retorno do aviso de recebimento, entregue comprovadamente no endereço do destinatário;
III - na data de publicação do edital no Diário Oficial da União, quando realizadas na forma prevista no inciso IV do artigo anterior.
§ 1º O endereço do destinatário deverá ser previamente confirmado mediante consulta aos sistemas disponíveis ao Tribunal ou a outros meios de informação, a qual deverá ser juntada ao respectivo processo.
 (...) 
20.	Bem se vê, portanto, que a validade da citação via postal não depende de que o aviso de recebimento seja assinado pelo próprio destinatário da comunicação, o que dispensa, no caso em tela, a entrega do AR em "mãos próprias". A exigência da norma é no sentido de o Tribunal verificar se a correspondência foi entregue no endereço correto, residindo aqui a necessidade de certeza inequívoca. 
21.	Não é outra a orientação da jurisprudência do TCU, conforme se verifica dos julgados a seguir transcritos:
São válidas as comunicações processuais entregues, mediante carta registrada, no endereço correto do responsável, não havendo necessidade de que o recebimento seja feito por ele próprio (Acórdão 3648/2013-TCU-Segunda Câmara, Relator Ministro JOSÉ JORGE) ;
É prescindível a entrega pessoal das comunicações pelo TCU, razão pela qual não há necessidade de que o aviso de recebimento seja assinado pelo próprio destinatário. Entregandose a correspondência no endereço correto do destinatário, presume-se o recebimento da citação. (Acórdão 1019/2008-TCU-Plenário, Relator Ministro BENJAMIN ZYMLER) ;
As comunicações do TCU, inclusive as citações, deverão ser realizadas mediante Aviso de Recebimento - AR, via Empresa Brasileira de Correios e Telégrafos, bastando para sua validade que se demonstre que a correspondência foi entregue no endereço correto. (Acórdão 1526/2007-TCU-Plenário, Relator Ministro AROLDO CEDRAZ) .
22.	A validade do critério de comunicação processual do TCU foi referendada pelo Supremo Tribunal Federal, nos termos do julgamento do MS-AgR 25.816/DF, por meio do qual se afirmou a desnecessidade da ciência pessoal do interessado, entendendo-se suficiente a comprovação da entrega do "AR" no endereço do destinatário:
EMENTA: AGRAVO REGIMENTAL. MANDADO DE SEGURANÇA. DESNECESSIDADE DE INTIMAÇÃO PESSOAL DAS DECISÕES DO TRIBUNAL DE CONTAS DA UNIÃO. ART. 179 DO REGIMENTO INTERNO DO TCU. INTIMAÇÃO DO ATO IMPUGNADO POR CARTA REGISTRADA, INICIADO O PRAZO DO ART. 18 DA LEI nº 1.533/51 DA DATA CONSTANTE DO AVISO DE RECEBIMENTO. DECADÊNCIA RECONHECIDA. AGRAVO IMPROVIDO.
O envio de carta registrada com aviso de recebimento está expressamente enumerado entre os meios de comunicação de que dispõe o Tribunal de Contas da União para proceder às suas intimações.
O inciso II do art. 179 do Regimento Interno do TCU é claro ao exigir apenas a comprovação da entrega no endereço do destinatário, bastando o aviso de recebimento simples.
23.	No caso em exame, verifica-se que a Sra. Cláudia Pacheco de Souza foi validamente citada mediante o Ofício 1388/2019 (peça 28) , cuja entrega ficou devidamente comprovada, no endereço constante da base de dados da Receita Federal (peça 58) , conforme atesta o AR à peça 37.
24.	Informa-se que a aludida responsável nomeou e constituiu procuradores para atuarem neste feito, e em outros que tramitam perante o TCU, conforme o instrumento de mandato, autuado em 30/7/2019 (peças 55 e 56) . Todavia, o instrumento procuratório foi revogado por termo específico, sem que tenha sido praticado qualquer ato processual. 
25.	De igual modo, a citação do Grêmio PK Cables do Brasil aperfeiçoou-se validamente mediante o Ofício 3476/2019 (peça 52) , cujo AR correspondente (peça 53) atesta a entrega no endereço constante nas bases de dados da Receita Federal (peça 58) .
Da revelia
26.	Nos processos do TCU, a revelia não leva à presunção de que sejam verdadeiras todas as imputações levantadas contra os responsáveis, diferentemente do que ocorre no processo civil, em que a revelia do réu opera a presunção da verdade dos fatos narrados pelo autor. Dessa forma, a avaliação da responsabilidade do agente não pode prescindir da prova existente no processo ou para ele carreada. 
27.	Ao não apresentarem suas defesas, os responsáveis deixaram de produzir provas da regular aplicação dos recursos sob suas responsabilidades, em afronta às normas que impõem aos gestores públicos a obrigação legal de, sempre que demandados pelos órgãos de controle, apresentar os documentos que demonstrem a correta utilização das verbas públicas, a exemplo do contido no art. 93 do Decreto-Lei 200/67: "Quem quer que utilize dinheiros públicos terá de justificar seu bom e regular emprego na conformidade das leis, regulamentos e normas emanadas das autoridades administrativas competentes." 
28.	Não obstante a revelia configurada neste processo, e em prestígio ao princípio da verdade real que informa os processos no TCU, foram os autos novamente compulsados, não se identificando qualquer elemento que pudesse alterar as conclusões que fundamentaram as citações realizadas.
29.	Com efeito, os autos remanescem pendentes de informações e documentos comprobatórios acerca do cumprimento do objeto do Pronac 06-6967, em especial relacionados às seguintes ocorrências (peça 2, p. 177-178) :
	a) não execução do plano básico de divulgação (fotógrafo, cartazes, folders e banners) ;
	b) não comprovação da realização do objeto do projeto cultural no que concerne ao plano de distribuição;
	c) existência de atividades e datas informadas como metas realizadas em documento de solicitação de prorrogação (peça 2, 97-99) , as quais não coincidem com as descritas no relatório final da prestação de contas (peça 2, p. 155-165) ;
	d) não encaminhamento, a título de prestação de contas, de qualquer documentação a evidenciar a realização do objeto (a exemplo de clippings, exemplares dos materiais de divulgação, fotos e registros fotográficos) ;
	e) não encaminhamento, a título de prestação de contas, de informação acerca do aluno que participaram das aulas teóricas e práticas, bem como dos instrutores/monitores, tampouco das matérias ministradas; e
	f) não encaminhamento de documentos solicitados via diligência pelo MinC, para fins de comprovação de realização do objeto, tais como: exemplar da camiseta confeccionada, registro fotográfico, banner; em que pese constarem como despesas por notas fiscais.
30.		Diante disso, e considerando que não se acatam as alegações de defesa da Sra. Sidele Woehl, conforme item 99 desta instrução, a Sra. Cláudia Pacheco de Souza e o Grêmio PK Cables do Brasil devem ser considerados revéis, nos termos do art. 12, §3º, da Lei 8.443/1992, devendo as respectivas contas ser julgadas irregulares, com a condenação solidária dos responsáveis ao pagamento do débito apurado nos autos, com a aplicação das multas individuais previstas no art. 57 da mesma lei.
Alegações de defesa da Sra. Sidele Woehl
	Histórico	  (peça 51, p. 2-6) 
31.	A peça de defesa tem início com um retrospecto dos fatos, no qual é narrada a trajetória da defendente na empresa PK Cables do Brasil, que teve início com sua contratação como empregada temporária, no período de 5/1/2004 a 3/4/2004, sendo efetivada em 5/4/2004, vindo a exercer as funções de Assistente de Recursos Humanos, Analista de Recursos Humanos e Coordenadora de Recursos Humanos, até ser demitida "involuntariamente e sem justa causa", em 28/2/2008.
32.	A defendente informou que, em 2006, no intuito de implementar projetos    culturais, com recursos obtidos através da Lei 8.313/1991 (Lei Rouanet) , foi designada por seus superiores a buscar consultoria junto à empresa Cultura Interativa, que sugeriu a utilização do Grêmio de Funcionários da PK Cables para receber "impostos devidos" da empresa, por se tratar de entidade sem fins lucrativos. 
33.	Nesse contexto, verificou-se que o presidente eleito do Grêmio tinha "restrição financeira" que o impedia de exercer o cargo, razão pela qual foi chamada pelo diretor da PK Cables para assumir as atribuições do projeto, pois estas "estavam alinhadas às suas atividades como Coordenadora de Recursos Humanos". Assim, aceitou o encargo, sendo-lhe outorgada procuração para gerir o projeto cultural. 
34.	Devido à cumulação de funções que estavam inviabilizando seu desempenho, a defendente contratou a Sra. Patrícia Ribeiro como sua auxiliar administrativa, que ficou responsável pela operacionalização de toda parte administrativa dos projetos culturais, "a exemplo de fazer cotações, compras de suprimentos, reunião com professores, receber notas fiscais e boletos de fornecedores, encaminhar notas fiscais à empresa Cultura Interativa, a fim de que fossem prestadas as contas nos moldes do que exige o Ministério da Cultura". Dessa forma, "a única responsabilidade que restou para a defendente foi a de assinar conjuntamente os cheques que já vinham preenchidos e assinados pela tesouraria do Grêmio".
35.	Não obstante, a defendente enfatiza sua surpresa com a instauração da presente TCE mais de dez anos após seu afastamento da empresa, com base nas conclusões do Relatório de Execução C08-Passivo/G03/SEFIC/MinC, de 21/3/2017. Assim, concluiu a síntese dos fatos, salientando que não infringiu os dispositivos alinhados no Ofício nº 1395/2019, não tendo cometido os ilícitos que lhe foram imputados, conforme demonstra na sequência de sua defesa.
	Preliminares
	I - Incidência da prescrição da pretensão punitiva  (peça 51, p. 7-22) 
36.	A defesa sustenta ser "descabida" a responsabilização da defendente, não apenas pela inexistência de qualquer irregularidade em sua conduta, mas, especialmente, pela ocorrência da prescrição da pretensão punitiva do TCU.
37.	Após contextualizar o exercício da pretensão punitiva nos limites do princípio da prescritibilidade e da segurança jurídica, remontando, inclusive ao MS 26.210/DF, por meio do qual o E. Supremo Tribunal Federal lançou preciosos contornos acerca da matéria, a defesa fez menção ao artigo 37, § 5, da Constituição Federal, segundo o qual cabe à lei estabelecer os prazos de prescrição para ilícitos praticados por qualquer agente, servidor ou não, que causem prejuízos ao erário, restando ressalvadas apenas as ações de ressarcimento ao erário.
38.	Nessa linha, para colmatar "a lacuna normativa existente no tocante ao tema da prescrição da pretensão sancionatória do Tribunal de Contas da União", a defesa remeteu ao art. 1º da Lei 9.873/1999, que assim dispõe:
"Art. 1º. Prescreve em cinco anos a ação punitiva da Administração Pública Federal, direta e indireta, no exercício do poder de polícia, objetivando apurar infração à legislação em vigor, contados da data da prática do ato ou, no caso de infração permanente ou continuada, do dia em que tiver cessado." (Grifos da defesa) 
39.	Em adição, reportou-se ao julgamento do MS nº 32201/DF, no qual o Supremo Tribunal Federal teria fixado o entendimento de que "o poder de punir do Tribunal de Contas da União prescreve em 05 (cinco) anos", a teor do que dispõe o art. 1º da Lei 9.873/1999, a despeito de, no caso concreto, a Corte haver afastado a prescrição invocada pelo impetrante, em razão dos marcos interruptivos do prazo prescricional verificados naqueles autos, conforme registrado na ementa reproduzida pela defesa.
40.	Concluiu a defesa que, por se tratar de matéria de direito administrativo sancionador, a disciplina da Lei nº 9.873/1999 é aplicável a qualquer ação punitiva da Administração Federal, excetuadas aquelas em que haja uma regulamentação específica, o que não seria o caso do Tribunal de Contas da União. Portanto, a pretensão punitiva do TCU estaria submetida, "induvidosamente", ao regime estabelecido pela referida lei.
41.	No plano fático, a defesa argumentou que os fatos tidos por "reprováveis" teriam ocorrido nos anos de 2006 e 2007, e a defendente veio a ser notificada acerca de "supostas" irregularidades apenas em 2019, mais de doze anos após a execução do projeto cultural, e mais de dez anos após a prestação de contas, ocorrida em 29/2/2008. Outrossim, destacou que somente em março de 2017 foi emitido o Laudo Final sobre a prestação de contas.
42.	Ademais, alegou que a ela teria sido conferido tratamento diverso daquele dispensado ao Sr. Márcio Luciano Alves Ferreira, presidente do Grêmio de 7/7/2006 a 28/1/2008, que teve sua responsabilidade afastada por não ter sido notificado pela autoridade administrativa competente, após o transcurso de dez anos do fato gerador (não comprovação da boa e regular aplicação dos recursos) , ocorrido em 1/3/2008.
43.	Segundo a defesa, esta teria sido "exatamente" a mesma situação com ela ocorrida, uma vez que "foi notificada dos fatos somente em 2019, ou seja, 12 anos depois de executado o projeto cultural". Acrescentou que, em recaindo a data do fato gerador em 1/3/2008, não é legítimo que figure no polo passivo da TCE, pois já não mais trabalhava na empresa, nessa data. Por fim, enfatizou ser "inadmissível e contraditório" o tratamento díspar dispensado a indivíduos na mesma situação, em violação ao princípio da impessoalidade, que deve reger a Administração Pública.
44.	Na sequência, a defesa repisou aspectos teóricos, reafirmando que a prescrição no âmbito do Tribunal de Contas da União é disciplinada pelo regime do direito administrativo, aplicando-se à questão a Lei 9.783/1999, e não o art. 205 do Código Civil, que estabelece o prazo de dez anos, tendo como marco inicial a data da prática da irregularidade (art. 189 CC) . 
45.	Isso posto, a defesa concluiu:
Pois bem, no presente caso, é de se considerar que a conduta reputadamente irregular imputada à peticionária diz respeito à realização de projeto cultural o qual foi devidamente executado - não há nenhuma dúvida relativamente a isso - e concluído em 31 de dezembro de 2007. 
Este, portanto, é o marco inicial da prescrição.
De acordo com o inciso II, do artigo 20, da Lei no 9.783/1999, a prescrição da ação punitiva se interrompe "por qualquer ato inequívoco, que importe apuração do fato".
Segundo consta do histórico da apuração conclusiva no âmbito da Corte de Contas se deu apenas em 2017 e instaurada a presente Tomada de Contas Especial em 2018, portanto, quando já ultrapassado em muito o lapso temporal prescricional de 5 (cinco) anos.
46.	Em arremate, acrescentou que o presente feito foi conduzido, desde os seus atos preliminares, em afronta ao princípio da duração razoável do processo, e que a cientificação das supostas irregularidades à defendente, "somente 12 (doze) anos depois" importaria a nulidade do ato administrativo sancionatório.
	Análise
47.	Como se vê, em sua primeira preliminar, a defesa arguiu a prescrição da pretensão punitiva do TCU, tendo por fundamento o art. 1º da Lei 9.873/1999, que estabelece prazo quinquenal de prescrição para o exercício da ação punitiva pela Administração Pública Federal, direta e indireta.
48.	 A questão não comporta dúvidas no âmbito do TCU, onde a matéria acerca da prescrição já se encontra pacificada desde 8/6/2016, quando foi proferido o Acórdão 1441/2016-TCU-Plenário, em incidente de uniformização de jurisprudência, o qual é assim enunciado (Jurisprudência Selecionada) :
O ato que ordenar a citação, a audiência ou oitiva da parte interrompe a prescrição da pretensão punitiva do TCU, nos termos do art. 202, inciso I, da Lei 10.406/2002 (Código Civil) . A prescrição recomeça a contar da data do ato que motivou a interrupção, nos termos do art. 202, parágrafo único, parte inicial, do Código Civil.
 49.	Contudo, desde antes do Acórdão 1441/2016-TCU-Plenário, o TCU já se pautava pelo entendimento de que a prescrição quinquenal, da Lei 9.873/1999, não se aplicava aos processos de tomada de contas especial, por possuir como fundamento o exercício regular do Poder de Polícia, diferentemente das atividades de controle externo previstas na Constituição Federal, que encerram, entre outros, os atos de gestão (Acórdãos 49/2008) . Nessa mesma linha, a Jurisprudência Selecionada do TCU apresenta os seguintes enunciados:
	As prerrogativas judicantes atribuídas ao TCU não têm como fundamento o exercício do poder de polícia, mas sim o exercício de atividade de controle externo, de previsão constitucional, à qual não se aplica o prazo prescricional previsto na Lei 9.873/1999. (Acórdão 1241/2010-TCU-Plenário) 
As regras de prescrição da Lei 9.873/1999 não se aplicam ao exercício do poder punitivo por parte do TCU, por não ser norma regente da atividade de controle externo. (Acórdão 5865/2013-TCU-Primeira Câmara) 
A regra de prescrição para o exercício do poder punitivo pelo TCU é matéria sujeita à reserva legal, para a qual ainda não há lei específica. Diante da lacuna na Lei 8.443/1992, aplica-se aos processos de controle externo o prazo geral previsto no Código Civil, não o da Lei 9.873/1999, porquanto a atividade judicante do Tribunal não tem como fundamento o exercício do poder de polícia. (Acórdão 1683/2013-TCU-Plenário) 
Ante a inexistência de normativo específico acerca da prescrição da pretensão punitiva do TCU, aplicam-se aos processos de controle externo as regras gerais do Código Civil, e não as da Lei 9.873/1999 e do Decreto 20.910/1932. No caso de atos irregulares praticados à luz do Código Civil de 1916, aplica-se a regra intertemporal do art. 2.028 do Código Civil de 2002. (Acórdão 828/2013-TCU-Plenário) 
50.	Malgrado a preliminar em análise não prospere quanto à base legal adotada para fundamentá-la, verifica-se que, sob a perspectiva da prescrição decenal, do Acórdão 1441/2016-TCU-Plenário, operou-se a prescrição da pretensão punitiva do TCU, no presente caso. Com efeito, a data da última irregularidade imputada à responsável é 2/10/2007 (item 14 supra) , e o ato ordinatório da citação foi expedido em 21/3/2019.
51.	A prescrição também opera em favor da PK Cables do Brasil e da Sra. Cláudia Pacheco de Souza, que foram citados solidariamente por irregularidade datada de 29/1/2008, mais de onze anos, portanto, antes do ato que ordenou a citação.
52.	Assim, afastada a possibilidade de aplicação da multa prevista no art. 57 da Lei 8.443/1992, no presente feito, remanesce para aqueles que venham a ter suas contas julgadas irregulares, com a condenação em débito, a obrigação de ressarcimento ao Erário, que é imprescritível (art. 37, § 5º, da Constituição Federal) .
53.	Todavia, a partir das alegações de defesa ora examinadas, os autos foram novamente compulsados, verificando-se a impossibilidade de seguimento das presentes contas em relação à Sra. Sidele Woehl, por restar caracterizado o prejuízo ao seu exercício do contraditório, com base nos parâmetros estabelecidos no art. 6º, inciso II, c/c o art. 19, caput,  da IN TCU nº 71/2012.
54.	Verifica-se que a defendente foi notificada acerca da reprovação do projeto, juntamente com as Sras. Cláudia Pacheco de Souza e Janine G Fendrich (excluída da relação processual) , e o Grêmio PK Cables do Brasil, por meio do edital publicado no DOU de 19/10/2017 (peça 6) . 
55.	Contudo, no período em que esteve à frente do Grêmio PK Cables do Brasil -14/11/2006 a 14/11/2007 (cf. procuração à peça 2, p. 85) , não houve uma correspondência, sequer, dirigida à Sra. Sidele Woelh, dando conhecimento de qualquer irregularidade, até mesmo porque nem mesmo as contas ainda haviam sido prestadas, àquele tempo.
56.	Conforme se observa no quadro a seguir, as correspondências dirigidas pelo MinC ao Grêmio PK Cables e a seus dirigentes começaram a ser expedidas em 3/9/2008, quando a Sra. Sidele Woehl já não mais integrava os quadros da empresa, senão vejamos:
	Expediente
	Data 
	Destinatário 
	Assunto
	Peça 2/Pág.

	Carta
	3/9/2008
	Márcio Luciano Alves Ferreira
	Solicita a prestação de contas
	101
 (AR - 103) 

	Of. 99
	1/6/2015
	Grêmio PK Cables
	Diligência sobre projeto
	167
 (AR - 171) 

	Of. 99
	1/6/2015
	Cláudia Souza Pacheco
	Diligência sobre projeto
	167
 (AR - 173) 

	Comunicado 176
	28/3/2017
	Grêmio PK Cables
	Comunica reprovação da prestação de contas
	181

	Comunicado 190
	28/3/2017
	Grêmio PK Cables
	Comunica reprovação da prestação de contas
	183

57.	Portanto, o edital de 19/10/2017 foi expedido, em relação à responsável, sem que esta tivesse sido notificada, em nenhum momento, sobre irregularidades na comprovação dos objetivos do Pronac 06-6967. Como se sabe, a notificação por edital é procedimento excepcional, sendo nulo se adotado antes do esgotamento das medidas possíveis para a efetivação da comunicação processual. 
58.	Ademais, a via editalícia somente deve ser utilizada quando o destinatário não puder ser encontrado, por se encontrar em lugar ignorado, incerto ou inacessível  (Acórdão 1968/2015-TCU-Primeira Câmara) , circunstância que não se aplica à defendente, que foi facilmente citada pelo TCU, em dois endereços distintos (ARs às peças 38 e 42) , vindo a apresentar tempestivamente as alegações de defesa, ora em exame.
59.	Dessa forma, em se considerando a nulidade do edital de 19/10/2017, relativamente à Sra. Sidele Woehl, pode-se constatar que a primeira notificação a ela encaminhada, versando especificamente sobre a instauração desta TCE, foi o Ofício citatório nº 1394/2019, deste Tribunal, que foi recebido em 24/4/2019, no endereço constante das bases de dados da Receita Federal - sem qualquer dificuldade, é bom que se diga -, conforme o AR à peça 42.
60.	Verifica-se, portanto, que a preliminar suscitada pela defesa é de todo procedente, uma vez que houve o transcurso de mais de doze anos entre a ocorrência dos fatos geradores dos danos que foram atribuídos à Sra. Sidele Woehl (24/11/2006; 27/12/2006; e 2/10/2007) , e a primeira notificação válida das imputações a ela dirigidas, em 24/4/2019, circunstância que causou inequívoco prejuízo ao exercício das garantias constitucionais da ampla defesa e do contraditório, por parte da responsável, inviabilizando que a ela fosse assegurado o devido processo legal.
61.	Diante disso, entende-se que, em relação à Sra. Sidele Woehl, a presente Tomada de Contas Especial deva ser arquivada, sem julgamento de mérito, por ausência de constituição e desenvolvimento válido e regular do processo, com base no art. 212, do Regimento Interno/TCU.
62.	Cumpre anotar que, de forma diversa da defendente, o Grêmio PK Cables do Brasil e a Sra. Cláudia Pacheco de Souza, foram validamente notificados, em período inferior a dez anos, contados a partir do dano a eles atribuído solidariamente (29/1/2008) , não apenas acerca da ausência de material de divulgação (clipping) , como da própria execução do projeto, como se verifica do Ofício nº 099/2015/SEFIC/PASSIVO/G03, de 1/6/2016 (peça 2, p. 167, ARs p. 171 e 173, respectivamente) .
	II - Da falta de individualização da conduta imputada  (peça 51, p. 23-27) 
63.	Nesse tópico, a defesa sustentou que "os fatos narrados não foram suficientemente delimitados para demonstrar, de forma individualizada, como a defendente teria contribuído para a suposta irregularidade apontada", o que teria se constituído em violação aos princípios constitucionais do contraditório e da ampla defesa.
64.	Em abono à alegação de inobservância aos aludidos princípios constitucionais, a defesa apresentou excertos jurisprudenciais, nos quais a ausência de explicitação da conduta do agente, que teria dado ensejo à imputação, resultaram no reconhecimento da impossibilidade do exercício da defesa.
65.	No caso, concluiu tratar-se de evidente "imputação genérica, prejudicando a adequada representação das supostas irregularidades e impedindo a compreensão da acusação que é imputada à defendente, causando, por consequência, prejuízo a seu direito de ampla defesa".
	Análise
66.	Ao se compulsar aos autos, pode-se verificar que, em alguma medida, assiste razão à defesa, porquanto na fase interna da TCE foram emitidos relatórios e pareceres técnicos cujas referências às responsabilidade eram, de fato, genéricas, não se explicitando as condutas dos agentes envolvidos. 
67.	Nessa linha foram emitidos o Relatório de Execução C08 - PASSIVO/G03/SEFIC/MINC, de 21/3/2017 (peça 2, p. 177-178) e o Parecer Final sobre a Prestação de Contas 129/2016/G03/PASSIVO/SEFIC/MinC (peça 2, p. 179-180) . A seu turno, o Relatório de TCE nº 21/2017 fez uma menção superficial de que as Sras. Cláudia Pacheco de Souza, Sidele Woehl e Janine G. Fendrich, juntamente com o Grêmio PK Cables do Brasil, foram os responsáveis pela movimentação financeira do projeto em questão, e não tomaram as medidas para que tais recursos fossem corretamente utilizados, sendo, portanto, responsáveis pelo prejuízo de R$ 55.831,60 apurados nesta TCE (peça 10) .
68.	No entanto, no âmbito do TCU, essa lacuna foi suprida por ocasião da primeira instrução processual desta Secex-TCE, que resultou na citação dos responsáveis (peça 22) . Na ocasião, o auditor responsável pela análise do feito especificou, detalhadamente, a irregularidade, os responsáveis, as respectivas condutas, e os dispositivos violados, em consonância à orientação da Secretaria-Geral de Controle Externo do TCU - Segecex (Memorando-Circular nº 33/2014) , que alertou às unidades técnicas que a integram sobre a necessidade da elaboração de documento contendo a matriz de responsabilização, a ser juntado aos autos como documento complementar às instruções técnicas. No referido documento devem estar especificados os elementos acima discriminados.
69.	Por conseguinte, no ofício citatório originado do TCU, o destinatário é instado a apresentar alegações de defesa justamente sobre os elementos da matriz de responsabilidade. 
70.	No presente caso, o Ofício 1394/2019, por meio do qual a Sra. Sidele Woehl foi validamente citada, consta literalmente a explicitação da conduta a ela atribuída, senão vejamos:
 (...) fica Vossa Senhoria ciente da presente CITAÇÃO, com fundamento no art. 12, inciso II, da Lei 8.443/1992, para, no prazo de quinze dias, a contar do recebimento da presente comunicação, apresentar:
ALEGAÇÕES DE DEFESA quanto à irregularidade detalhada a seguir:
Irregularidade: não comprovação da boa e regular aplicação de parte dos recursos federais repassados à entidade Grêmio PK Cables do Brasil, por força do Projeto Cultural Pronac 06-6967, no âmbito do Projeto "Corpo em Movimento", em decorrência do não cumprimento dos objetivos do aludido projeto, especificamente no tocante às seguintes ocorrências: 
a.1) não execução do plano básico de divulgação (fotógrafo, cartazes, folders e banners) ;
a.2) não comprovação da realização do objeto do projeto cultural no que concerne ao plano de distribuição;
a.3) existência de atividades e datas informadas como metas realizadas em documento de solicitação de prorrogação (peça 2, 97-99) , as quais não coincidem com as descritas no relatório final da prestação de contas (peça 2, p. 155-165) ;
a.4) não encaminhamento, a título de prestação de contas, de qualquer documentação a evidenciar a realização do objeto (a exemplo de clippings, exemplares dos materiais de divulgação, fotos e registros fotográficos) ;
a.5) não encaminhamento, a título de prestação de contas, de informação acerca do aluno que participaram das aulas teóricas e práticas, bem como dos instrutores/monitores, tampouco das matérias ministradas; e
a.6) não encaminhamento de documentos solicitados via diligência pelo MinC, para fins de comprovação de realização do objeto, tais como: exemplar da camiseta confeccionada, registro fotográfico, banner; em que pese constarem como despesas por notas fiscais;
Conduta: deixar de cumprir os objetivos do Projeto Cultural Pronac 06-6967, haja vista as seguintes ocorrências:
b.1) não execução do plano básico de divulgação (fotógrafo, cartazes, folders e banners) ;
b.2) não comprovação da realização do objeto do projeto cultural no que concerne ao plano de distribuição;
b.3) existência de atividades e datas informadas como metas realizadas em documento de solicitação de prorrogação (peça 2, 97-99) , as quais não coincidem com as descritas no relatório final da prestação de contas (peça 2, p. 155-165) ;
b.4) não encaminhamento, a título de prestação de contas, de qualquer documentação a evidenciar a realização do objeto (a exemplo de clippings, exemplares dos materiais de divulgação, fotos e registros fotográficos) ;
b.5) não encaminhamento, a título de prestação de contas, de informação acerca do aluno que participaram das aulas teóricas e práticas, bem como dos instrutores/monitores, tampouco das matérias ministradas; e
b.6) não encaminhamento de documentos solicitados via diligência pelo MinC, para fins de comprovação de realização do objeto, tais como: exemplar da camiseta confeccionada, registro fotográfico, banner; em que pese constarem como despesas por notas fiscais;
Dispositivos violados: art. 37, caput, c/c o art. 70, parágrafo único, da Constituição da República Federativa do Brasil; art. 93 do Decreto-Lei 200/1967; art. 66 do Decreto 93.872/1986; art. 29 da Lei 8.313/1991; art. 36 da Portaria MinC 46, de 13/3/1998, c/c o art. 28, § 5º, da IN-STN 1/1997, e Portarias SE-MinC 572, de 21/11/206, e 201, de 11/4/2007; (Grifa-se) 
71.	Todavia, nesta etapa processual, foram os autos novamente compulsados, verificando-se que, ao contrário do que alega a defesa, não ocorreu a falta de individualização das condutas impostas à Sra. Sidele Woehl, mas sim a imputação de condutas incompatíveis com o período em que esteve à frente da gestão do Grêmio PK Cables do Brasil.
72.	A esse respeito, vale rememorar que a defendente era a responsável pelos atos de gestão praticados na entidade, por força do mandato a ela conferido, no período de 14/11/2006 a 14/11/2007 (peça 2, p. 85) , ainda que tenha sido contratada uma a auxiliar administrativa Patrícia Ribeiro para sucedê-la em suas atribuições, conforme narrado no histórico da defesa (peça 51, p. 4) e no item 33 desta instrução. Registra-se, ainda, que, após o período de representação, a defendente continuou na empresa PK Cables do Brasil S/A até o dia 28/2/2008 (um dia antes do prazo final para a prestação de contas do Pronac 06-6967) , sem qualquer vinculação ao Grêmio PK Cables do Brasil, desde 14/11/2007, quando expirou sua representação nessa entidade.
73.	Nesse diapasão, constata-se a impossibilidade que à defendente tenham sido atribuídas às condutas "b.3" a "b.6", do Ofício 1394/2019 (item 70) , pelas razões a seguir alinhadas:
b.3) existência de atividades e datas informadas como metas realizadas em documento de solicitação de prorrogação (peça 2, 97-99) , as quais não coincidem com as descritas no relatório final da prestação de contas (peça 2, p. 155-165) :
- A solicitação de prorrogação a que se refere o item "b.3" (peça 2. P. 97-99) data de 24/4/2008, quando a defendente já havia se desligado da empresa PK Cables.
b.4) não encaminhamento, a título de prestação de contas, de qualquer documentação a evidenciar a realização do objeto (a exemplo de clippings, exemplares dos materiais de divulgação, fotos e registros fotográficos) ;
b.5) não encaminhamento, a título de prestação de contas, de informação acerca do aluno que participaram das aulas teóricas e práticas, bem como dos instrutores/monitores, tampouco das matérias ministradas;
- Exigências de documentos e informações na prestação de contas  (itens b.4 e b.5) , cuja obrigação refugiu ao período de responsabilidade, e até mesmo ao período em que a defendente esteve na empresa, uma vez que foi demitida em 28/2/2008 e o prazo para apresentação da prestação de contas venceu em 29/2/2008;
b.6) não encaminhamento de documentos solicitados via diligência pelo MinC, para fins de comprovação de realização do objeto, tais como: exemplar da camiseta confeccionada, registro fotográfico, banner; em que pese constarem como despesas por notas fiscais;
- Diligências realizadas em 1/6/2015.
74.	Assim, embora a preliminar suscitada tenha permitido restringir as imputações dirigidas à defendente, ainda remanescem condutas que foram devidamente individualizadas e levadas ao seu conhecimento, por meio do Ofício 1394/2019, relacionadas à inexecução do plano básico de divulgação (fotógrafo, cartazes, folders e banners) (b.1) e pela não comprovação da realização do objeto do projeto cultural no que concerne ao plano de distribuição (b.2) , ações que eram esperadas por quem detinha mandato para gerir entidade executora de projeto cultural patrocinada com recursos da Lei Rouanet.
75.	Portanto, manifesta-se pela rejeição da preliminar.
	III - Das imputações  (peça 51, p. 27) 
76.	Sob esse título, a defesa agrupou alegações em enfrentamento às questões de mérito processual, caso não acolhidas as preliminares suscitadas nos tópicos anteriores.
	III.1 - Da responsabilização presumida e da ausência de demonstração da conduta  (peça 51, p. 28-44) 
77.	As alegações que integram o tópico versam sobre a responsabilização presumida da defendente e, também, retornam ao tema da ausência de demonstração cabal de sua conduta, já tratado perfunctoriamente, em sede de preliminar (itens 60-67) .
78.	Com relação ao primeiro aspecto, a defendente registrou que os elementos dos autos não se prestam para fundamentar a sua responsabilização, "quanto mais a responsabilização por dano presumido", pois jamais teria agido com dolo ou culpa na execução do projeto, e em sua prestação de contas, inexistindo qualquer fundamento fático ou jurídico para lhe ser atribuída responsabilidade por eventuais irregularidades.
79.	Rememorou que as irregularidades que ensejaram a reprovação da prestação de contas consistiram, basicamente: " (i) no fato de não haver plano básico de divulgação; (ii) não ter sido devidamente comprovada a execução dos objetivos delimitados no plano de trabalho do aludido projeto e, (iii) prestação de contas reprovada, visto que não houve 'encaminhamento de informação' e 'encaminhamento de documentos solicitados'". 
80.	Assim, a defendente alegou ter sido tomada por surpresa e perplexidade com a citação do TCU, pois o projeto fora regularmente executado e devidamente cumpridos os objetivos estabelecidos nos respectivos planos de trabalho, "e, por fim, a execução desse projeto foi devidamente acompanhada e aprovada pela unidade fiscalizadora do Ministério da Cultura".
81.	Acerca da citação, vale destacar o seguinte excerto da peça de defesa:
Com reiteração do profundo respeito ao eminente Auditor que subscreveu o expediente instaurador do presente procedimento apuratório, entende a defendente, humildemente, que os elementos colhidos até aqui não se prestam para fundamentar a sua responsabilização, quanto mais a responsabilização por resumido.
É o que se extrai do Oficio no 1395/2019, donde se infere que, ao realizar o Exame Técnico, assim restou apontado, verbis:
"não há excludentes de ilicitude, de culpabilidade e de punibilidade; é razoável supor que os responsáveis tinham consciência da ilicitude sua conduta (...) " (grifos da defesa) 
82.	E por entender que os objetivos do projeto teriam sido cumpridos, a defesa sustentou que "não há que se falar em responsabilização da defendente não apenas porque não detinha ela responsabilidade pela execução direta do projeto em questão, mas, porque os trabalhos foram regularmente executados pelos responsáveis."
83.	Nesse ponto, a defesa acentuou a dificuldade com que a responsável fora confrontada para exercer o seu direito de defesa, por não possuir nenhuma documentação para comprovar suas alegações, em virtude do "extraordinário período de tempo decorrido" desde o seu desligamento da PK Cables, em 2008. A esse respeito, vale destacar o seguinte excerto:
Todavia, tendo vislumbrado irregularidade na execução do projeto em questão, é cediço que cabe à Administração controladora apontar, com a necessária precisão e objetividade, em que consiste essa irregularidade, in casu, quais objetivos não teriam sido cumpridos e por que motivos não teriam sido cumpridos.
Não há, no presente caso, a demonstração cabal e inequívoca de qual conduta teria sido praticada pela defendente que, objetivamente teria causado prejuízo ao erário, resultando, pois, antijurídica a imposição do dever de ressarcir os cofres públicos como pretendido, especialmente em se considerando a "presunção de dano ao erário".
84.	Esse aspecto foi enfatizado, no sentido de que, "para que haja a responsabilização de alguém e, consequentemente, impor-lhe o dever de ressarcimento, tais circunstâncias devem ser cabalmente provadas nos autos", do contrário, deve-se afastar a responsabilização, "pois não se admite a presunção de culpa e não se admite a presunção de dano". (Grifos do original) 
85.	Na sequência, a defesa remeteu à Lei nº 13.655/2018, editada para inserir modificações na Lei de Introdução às Normas do Direito Brasileiro, destacando a previsão contida em seu art. 28, segundo a qual "O agente público responderá pessoalmente por suas decisões ou opiniões técnicas em caso de dolo ou erro grosseiro". A esse respeito, extrai-se o seguinte excerto:
Essa norma fundamenta-se na premissa de que erros humanos acontecem, especialmente nas situações de diversidade e complexidade de tarefas, que marcam a gestão pública. A partir da nova legislação a responsabilização do agente apenas deve ocorrer no caso de dolo (vontade consciente de agir contra a lei) ou erro grosseiro (culpa grave) .
Tem-se, assim, uma delimitação de responsabilidades, exigindo-se do controlador um dever maior de motivação na explicitação na análise da culpa do agente, não bastando	 a afirmação genérica de ato culposo, de sorte a evidenciar a responsabilização daquele que age como se efetivamente desejasse alcançar o dano, caso da culpa grave.
86.	A argumentação foi complementada com vasto repertório de julgados, a partir do qual a defesa arrematou que, com base na jurisprudência consolidada do Superior Tribunal de Justiça, exige-se, de forma "insofismável", que se comprove o dolo, ou culpa grave, da defendente para que seja possível sua responsabilização, o que, no caso, não restou comprovado, pois não houve sua intenção de causar dano ao Erário.
87.	A defesa concluiu sua alegação reiterando "a improcedência da pretendida responsabilização da defendente que, sobre ser genérica e desarrazoada, não tem condições de prosperar ante a inexistência de qualquer irregularidade em sua conduta".
	Análise
88.	Primeiramente, enfrenta-se a alegada "responsabilização presumida" que teria sido imposta à responsável, por este Tribunal.
89.	Nesse intuito, convém ressalvar que os julgados apresentados na peça de defesa se referem a ações de improbidade administrativa, da Lei 8.429/1992, que não se subordinam ao regime dos processos de controle externo, regidos pela Lei 8.443/1992, como o que ora se examina.
90.	Como se sabe, não compete aos Tribunais de Contas condenarem gestores por atos de improbidade administrativa, os quais devem ser apurados em procedimentos específicos no âmbito do Poder Judiciário, mediante provocação do Ministério Público.
91.	Por sua vez, na esfera do controle externo, para a imputação de débito, não é necessária a comprovação da má-fé ou desonestidade do agente. Nas hipóteses em que for constatado dano ao Erário resultante de omissão no dever de prestar contas, de ato de gestão ilegítimo ou antieconômico, ou desvio de dinheiro público, o Tribunal, ao julgar irregulares as contas, fixará a responsabilidade do agente público que praticou o ato irregular (artigo 16, § 2º, alínea "a", da Lei 8.443/1192) . Não é necessária, assim, a conduta dolosa, bastando apenas a modalidade culposa.
92.	No presente caso, conforme tratado precedentemente (itens 66-75) , as únicas condutas imputáveis à Sra. Sidele Woehl referem-se à inexecução do plano básico de divulgação (fotógrafo, cartazes, folders e banners) e à ausência de comprovação da realização do objeto do projeto cultural, no que concerne ao plano de distribuição (itens b.1 e b.2 do Oficio TCU 1394/2019) .
93.	Dada a amplitude dos poderes conferidos por meio do mandato a ela outorgado pelo presidente do Grêmio PK Cables do Brasil (peça 2, p. 85-87) , e também considerando o período em que a execução destas metas estavam programadas - 24/11/2006 a 28/2/2008 (peça 2, p. 113) - essas atribuições eram, inequivocamente, de responsabilidade da defendente, contrariamente do que afirma.
94.	No entanto, a peça de defesa não apresentou qualquer elemento que pudesse comprovar execução de, ao menos, parte do plano básico de divulgação (fotógrafo, cartazes, folders e banners) e do plano de distribuição do Pronac 06-6967, tendo se limitado a afirmar que o projeto fora regularmente executado e devidamente cumpridos os objetivos estabelecidos nos respectivos planos de trabalho, sem apresentar qualquer prova que ampare o alegado.
95.	No tocante à ausência de demonstração de conduta, entende-se que a questão já foi devidamente enfrentada na preliminar suscitada pela defesa, precedentemente (itens 66-75) .
96.	Assim, manifesta-se pela rejeição das alegações de defesa examinadas nesse tópico.
	III.2 - Do comprometimento da defendente para com suas atribuições  (peça 51, p. 44-46) 
97.	Nesse tópico a defesa ponderou que, em respeito à garantia constitucional da inviolabilidade da honra e da imagem, só deveria ser instaurado o "procedimento acusatório" quando houvesse fundamento razoável e estivesse presente o justo motivo. Alegou que, no caso, não houve justo motivo para a responsabilização da defendente, em especial, por não haver qualquer comprovação de que tenha causado prejuízo ao Erário.
98.	Aduziu que é dever do Estado velar pela "intangibilidade da defesa" em situações como a que ora se apresenta, na qual se encontra "em jogo" a honra e a dignidade da defendente, "que tem larga folha de bons serviços prestados a diversas empresas". Por essa razão, alegou repudiar ter sua reputação atingida em decorrência de "acusações genéricas, provenientes de um conjunto probatório marcantemente frágil", que não se presta a "evidenciar qualquer conduta supostamente irregular", postulando que a punição, "seja ela qual for", atinja somente os culpados da conduta irregular.
	Análise
99.	É compreensível a indignação e perplexidade da responsável, sobretudo em face do inequívoco prejuízo que se verificou para o exercício de sua defesa, com o transcurso de mais de doze anos entre a ocorrência dos fatos tidos por irregulares e a primeira notificação válida por ela recebida (itens 52-59) .
100.	Entretanto, o processo de contas especiais dimana do texto constitucional (art. 71, inciso II) , requerendo, para sua instauração e desenvolvimento válido, o atendimento a pressupostos específicos, a saber, dano quantificado (ou quantificável) , agente e nexo de causalidade. Verificada a ocorrência objetiva desses pressupostos, instaura-se a TCE, sendo desnecessária qualquer avaliação subjetiva quanto ao fundamento ou ao motivo. 
101.	Trata-se, portanto, de um processo de índole constitucional, regido por lei específica (Lei nº 8.443/1992) e pelo Regimento Interno do TCU.  
102.	Por tal razão, manifesta-se pela rejeição da alegação examinada.
	Do Pedido  (peça 51, p. 47) 
103.	Por fim, a defesa requereu o acolhimento das preliminares suscitadas, de modo que a presente Tomada de Contas Especial seja arquivada, em face da prescrição da pretensão punitiva, e da ausência de individualização da "suposta" conduta da responsável, em afronta ao princípio do contraditório e da ampla defesa.
104.	Não acolhida as preliminares, no mérito, requereu que a defendente seja absolvida das imputações que lhe foram dirigidas, afastando-se qualquer condenação, ante a inexistência de irregularidade em sua conduta que houvesse causado dano e pudesse fundamentar o pretendido ressarcimento ao Erário, arquivando-se a presente Tomada de Contas Especial.
	Análise
105.	Os pedidos formulados pela defesa, em preliminar, podem ser parcialmente acolhidos, com o reconhecimento da prescrição da pretensão punitiva do TCU, com base no Acórdão 1441/2016-TCU-Plenário, em favor da Sra. Sidele Woehl, cuja data da última irregularidade a ela imputada é de 2/10/2007 (item 14 supra) , e o ato ordinatório da citação foi expedido em 21/3/2019. A prescrição também opera em favor da PK Cables do Brasil e da Sra. Cláudia Pacheco de Souza, que foram citados solidariamente por irregularidade datada de 29/1/2008, mais de onze anos, portanto, antes do ato que ordenou a citação.
106.	Outrossim, em face do comprovado prejuízo ao exercício das garantias da ampla defesa e do contraditório, pela Sra. Sidele Woehl, propõe-se que o processo seja arquivado, com relação a ela, nos termos do art. 212 do Regimento Interno/TCU.
107.	Caso o Relator não acolha as preliminares propostas, manifesta-se pela rejeição das alegações de defesa apresentadas, com o julgamento, no mérito, pela irregularidade das contas da responsável e imputação do débito apurado nos autos, solidariamente ao demais responsáveis.
CONCLUSÃO
108.	Em face da análise efetuada nos itens 18 a 98, verifica-se que as alegações de defesa se prestaram a demonstrar que a Sra. Sidele Woehl sofreu inequívoco prejuízo ao exercício das garantias constitucionais da ampla defesa e do contraditório, inviabilizando que a ela fosse assegurado o devido processo legal, em razão do transcurso de mais de doze anos entre a ocorrência dos fatos geradores dos danos que a ela foram atribuídos (24/11/2006; 27/12/2006; e 2/10/2007) , e a primeira notificação válida por ela recebida, em 24/4/2019 (Ofício 1394/2019 Secex-TCE/TCU) .
109.	Por essa razão, concluiu-se por que o feito seja arquivado em relação à essa responsável, com fulcro no art. 212, do Regimento Interno/TCU. Caso discorde o Relator, manifesta-se pela rejeição parcial das alegações de defesa apresentadas, com o julgamento, no mérito, pela irregularidade das contas da responsável e imputação do débito apurado nos autos, solidariamente ao demais responsáveis. 
110.	No âmbito do TCU, a boa-fé deve estar corroborada em contexto fático e de condutas propício ao reconhecimento dessa condição, não sendo possível presumí-la. Diante disso, não é possível reconhece-la, em relação à Sra. Sidele Woehl, na forma do art. 202, § 2º, do Regimento Interno/TCU.
111.	Quanto à Sra. Cláudia Pacheco de Souza e o Grêmio PK Cables do Brasil, devem ser considerados revéis e terem suas contas julgadas irregulares, com a condenação solidária ao pagamento do débito apurado nos autos, conforme a análise empreendida nos itens 18 a 29 desta instrução. Ademais, em se tratando de processo em que não compareceram as partes, fica inviabilizada a análise da boa-fé, na forma do art. 202, § 2º, do Regimento Interno/TCU.
112.	Por fim, registra-se que, no presente caso, ocorreu a prescrição da pretensão punitiva do TCU, na forma do Acórdão 1441/2016-TCU-Plenário, uma que as irregularidades que deram origem aos débitos ocorreram, respectivamente, em 2/10/2007 e 29/1/2008, e o ato ordinatório das citações foi expedido em 21/3/2019.
PROPOSTA DE ENCAMINHAMENTO
113.	Diante do exposto, submetem-se os autos à consideração superior, propondo ao Tribunal:
	a) arquivar o processo, sem julgamento do mérito, em relação à Sra. Sidele Woehl (CPF: XXX.448.709-XX) , com fundamento no art. 212, do Regimento Interno/TCU;	
	b) considerar revéis o Grêmio PK Cables do Brasil (CNPJ 03.417.098/0001-75) e a Sra. Claúdia Pacheco de Souza (CPF XXX.963.299-XX) , com fundamento no § 3º, art. 12, Lei 8.443/1992;
	c) com fundamento nos arts. 1º, inciso I; 16, inciso III, alíneas "b" e "c"; 19 e 23, inciso III, todos da Lei 8.443/1992, e nos arts. 1º, inciso I; 209, incisos II e III; 210 e 214, inciso III, do Regimento Interno TCU, julgar irregulares as contas do Grêmio PK Cables do Brasil (CNPJ 03.417.098/0001-75) e da Sra. Claúdia Pacheco de Souza (CPF XXX.963.299-XX) , e condená-los ao pagamento das quantias a seguir especificadas, com a fixação do prazo de quinze dias, a contar da notificação, para comprovar, perante o Tribunal (art. 214, inciso III, alínea "a", do Regimento Interno) , o recolhimento da dívida aos cofres do Fundo Nacional de Cultura, atualizada monetariamente e acrescida dos juros de mora, calculados a partir das datas indicadas, até a data do efetivo recolhimento, na forma prevista na legislação em vigor:
Débito 1 - Grêmio PK Cables do Brasil (CNPJ 03.417.098/0001-75) :
	Valor histórico (R$) 
	Data de ocorrência

	15.000,00
	24/11/2006

	27.000,00
	27/12/2006

	11.855,16
	2/10/2007

Débito 2 - Claúdia Pacheco de Souza (CPF XXX.963.299-XX) solidariamente com Grêmio PK Cables do Brasil (CNPJ 03.417.098/0001-75) :
	Valor histórico (R$) 
	Data de ocorrência

	1.976,44
	29/1/2008

	d) autorizar, desde logo, nos termos do art. 28, inciso II, da Lei 8.443/1992, a cobrança judicial das dívidas caso não atendidas as notificações;
	e) autorizar o pagamento das dívidas em até 36 parcelas mensais e consecutivas, nos termos do art. 26 da Lei 8.443/1992 e do art. 217 do Regimento Interno, fixando-lhe o prazo de quinze dias, a contar do recebimento da notificação, para comprovar perante o Tribunal o recolhimento da primeira parcela, e de trinta dias, a contar da parcela anterior, para comprovar o recolhimento das demais parcelas, devendo incidir sobre cada valor mensal, atualizado monetariamente, os juros de mora devidos, na forma prevista na legislação em vigor;
	f) alertar aos responsáveis que a falta de comprovação do recolhimento de qualquer parcela importará no vencimento antecipado do saldo devedor, nos termos do § 2º do art. 217 do Regimento Interno deste Tribunal;
	g) enviar cópia do Acórdão que vier a ser proferido à Secretaria Especial da Cultura, à Secretaria Federal de Controle Interno e aos responsáveis, para ciência, informando que a deliberação, acompanhada do Relatório e Voto que a fundamentarem, estará disponível para consulta no endereço www.tcu.gov.br/acordaos, além de esclarecer que, caso requerido, o TCU poderá fornecer as correspondentes cópias, em mídia impressa, aos interessados e às responsáveis arrolados nestes autos;
	h) encaminhar cópia da deliberação, bem como do relatório e do voto que a fundamentarem, ao Procurador-Chefe da Procuradoria da República no Estado do Paraná, nos termos do § 3º do art. 16 da Lei 8.443/1992 c/c o § 7º do art. 209 do Regimento Interno do TCU, para adoção das medidas que entender cabíveis.
É o relatório.

Ana Cláudia Finger (OAB/PR 20.299) e outros.

Subprocurador-Geral Lucas Rocha Furtado.

TOMADA DE CONTAS ESPECIAL. RECURSOS CAPTADOS POR MEIO DA LEI ROUANET. NÃO CUMPRIMENTO DO OBJETO PACTUADO. DEMORA NA NOTIFICAÇÃO DE UM DOS GESTORES. AMPLA DEFESA E CONTRADITÓRIO PREJUDICADOS. ARQUIVAMENTO SEM JULGAMENTO DE MÉRITO. BAIXA MATERIALIDADE DO DÉBITO REMANESCENTE DO OUTRO GESTOR. AVALIAÇÃO DO CUSTO/BENEFÍCIO DA COBRANÇA. ARQUIVAMENTO SEM CANCELAMENTO DO DÉBITO. CONTAS IRREGULARES DA ENTIDADE, COM CONDENAÇÃO EM DÉBITO. PRESCRIÇÃO DA PRETENSÃO PUNITIVA.

TOMADA DE CONTAS ESPECIAL (TCE)

Secretaria de Controle Externo de Tomada de Contas Especial (SecexTCE).

Cuidam os autos de tomada de contas especial (TCE) instaurada pelo então Ministério da Cultura (Minc) em desfavor da entidade Grêmio PK Cables do Brasil e das Sras. Cláudia Pacheco de Souza (presidente) , Sidele Woehl (administradora de RH) e Janine Guiomar Fendrich Vendramini (tesoureira) , devido a não consecução dos objetivos pactuados no âmbito do projeto cultural "Corpo em Movimento" (Pronac 06-6967) , financiado por recursos captados mediante incentivo fiscal da "Lei Rouanet".  
O projeto foi celebrado com o objetivo de prestar atendimento a trinta alunos, com atividades de dança, oferta de cursos subsidiados e bolsas integrais a adolescentes, jovens e adultos de comunidades do entorno do grêmio, estudantes, operários de fábricas e moradores daquela região, bem como apoiar a realização de vinte espetáculos, com estimativa de público de quatro mil pessoas.
Para execução do objeto foi captado o montante de R$ 55.831,60 (em três parcelas) , no período de 22/11/2006 a 31/12/2006 (peça 2, p. 77-81) , prorrogado até 31/12/2007 (peça 2, p. 87) , fazendo recair o prazo para prestação de contas em 1/3/2008. 
A entidade, por meio de sua então presidente, Cláudia Pacheco de Souza, apresentou a prestação de contas em 4/9/2008, todavia a documentação encaminhada não foi suficiente para comprovar a boa e regular aplicação dos recursos captados (peça 2, p. 177-180) .
As irregularidades que ensejaram a reprovação das contas foram, em síntese: a) não execução do plano básico de divulgação (fotógrafo, cartazes, folders e banners) ; b) não comprovação da realização do objeto do projeto cultural no que concerne ao plano de distribuição; c) informações constantes no documento de prorrogação de prazo e no de prestação de contas apresentando datas divergentes para realização de mesmas atividades; d) não encaminhamento, a título de prestação de contas, de qualquer documentação a evidenciar a realização do objeto (a exemplo de clippings, exemplares dos materiais de divulgação e fotos) ; e) não encaminhamento de informação acerca dos alunos que participaram das aulas teóricas e práticas, bem como dos instrutores/monitores, tampouco das matérias ministradas; e f) não encaminhamento de documentos solicitados via diligência pelo MinC, para fins de comprovação de realização do objeto, tais como: exemplar da camiseta confeccionada, registro fotográfico, banner; em que pese constarem como despesas por notas fiscais.
No âmbito do TCU, a Sra. Janine Guiomar foi excluída do polo passivo da TCE, com base no entendimento firmado nesta Corte de que "somente sócios que exercem atividade gerencial (administradores) em pessoa jurídica que recebe recursos com amparo na Lei Rouanet devem responder solidariamente com a entidade pelas irregularidades detectadas", exceto "nas situações em que ficar patente que estes também se valeram de forma abusiva da sociedade empresária para tomar partes nas práticas irregulares" (Acórdão 5254/2018-TCU-Primeira Câmara e 973/2018-TCU-Plenário) .
Promovidas as citações e transcorrido o prazo regimental, mantiveram-se inertes a Sra. Cláudia Pacheco de Souza e o Grêmio PK Cables do Brasil. Somente a Sra. Sidele Woehl apresentou alegações de defesa à peça 51.
A Secex-TCE concluiu que as alegações de defesa da Sra. Sidele Woehl demonstraram, em sede de preliminar, que ela sofreu inequívoco prejuízo ao exercício da ampla defesa e do contraditório em razão do transcurso de mais de doze anos entre a ocorrência dos fatos geradores dos danos que a ela foram atribuídos (24/11/2006; 27/12/2006; e 2/10/2007) e a primeira notificação válida por ela recebida, em 24/4/2019 (Ofício 1394/2019 Secex-TCE/TCU) , e propôs o arquivamento do feito sem julgamento de mérito com relação a essa responsável.
De outra banda, a unidade técnica propôs julgar irregulares as contas da Sra. Cláudia Pacheco de Souza e do Grêmio PK Cables do Brasil, condenando-os solidariamente ao pagamento do débito apurado.
O Ministério Público junto ao TCU manifestou-se de acordo com a análise da unidade técnica.
Acompanho as conclusões propostas pela Secex-TCE e pelo MPTCU, razão pela qual adoto as análises lançadas no relatório precedente como parte das minhas razões de decidir, sem prejuízo de propor ajustes no encaminhamento referente à Sra. Cláudia Pacheco de Souza.
Impõe-se que sejam considerados revéis a Sra. Cláudia Pacheco de Souza e o Grêmio PK Cables do Brasil, uma vez que transcorrido o prazo regimental fixado, mantiveram-se silentes, dando-se prosseguimento ao processo, com fulcro no art. 12, § 3º, da Lei 8.443/1992.
Com relação à análise das razões de justificativa da Sra. Sidele Woehl, entendo que assiste razão à unidade técnica ao acatar os argumentos da defendente trazidos em sede de preliminar.
Cabe esclarecer, inicialmente, que durante o período de execução do projeto cultural em tela, o grêmio foi presidido pelo Sr. Márcio Luciano Alves Ferreira, que ficou à frente da entidade de 7/7/2006 a 28/1/2008. Não obstante isso, conforme se extrai dos autos, e conforme afirma a própria Sra. Sidele Woehl, coube a ela as atribuições de gerir o projeto cultural. O senhor Márcio nem sequer integrou a fase interna da TCE.
Quanto à questão temporal alegada pela defendente, ao compulsar os autos é possível verificar que a gestora foi notificada acerca da reprovação do projeto, juntamente com as Sras. Cláudia Pacheco de Souza e Janine G Fendrich (excluída da relação processual) , e o Grêmio PK Cables do Brasil, por meio do edital publicado no DOU de 19/10/2017 (peça 6) .
Nesse ponto, vale ressaltar que a avaliação da prestação de contas foi conduzida com notável morosidade pelo ministério, tendo em vista que o prazo final para execução do projeto expirou em 31/12/2007 e a apuração conclusiva da prestação de contas ocorreu apenas em 28/3/2017 (peça 2, p. 187-188) , sendo que a TCE foi instaurada em 17/10/2017 (peça 9) .
As correspondências dirigidas pelo MinC ao Grêmio PK Cables e a seus dirigentes começaram a ser expedidas em 3/9/2008, quando a Sra. Sidele Woehl não mais integrava os quadros da empresa, conforme se verifica no quadro a seguir:
	Expediente
	Data 
	Destinatário 
	Assunto
	Peça 2/Pág.

	Carta
	3/9/2008
	Márcio Luciano Alves Ferreira
	Solicita a prestação de contas
	101 (AR - 103) 

	Of. 99
	1/6/2015
	Grêmio PK Cables
	Diligência sobre projeto
	167 (AR - 171) 

	Of. 99
	1/6/2015
	Cláudia Souza Pacheco
	Diligência sobre projeto
	167 (AR - 173) 

	Comunicado 176
	28/3/2017
	Grêmio PK Cables
	Comunica reprovação da prestação de contas
	181

	Comunicado 190
	28/3/2017
	Grêmio PK Cables
	Comunica reprovação da prestação de contas
	183

Portanto, o edital de 19/10/2017 foi expedido, em relação à responsável, sem que ela tivesse sido notificada, em nenhum momento anterior, sobre irregularidades na comprovação dos objetivos do Pronac 06-6967. 
A notificação por edital é medida excepcional, sendo nula se adotada antes do esgotamento das medidas possíveis para a efetivação da comunicação processual.  Desse modo, deve ser utilizada quando o destinatário não puder ser localizado, por se encontrar em lugar ignorado, incerto ou inacessível, circunstância que parece não se aplicar à defendente, que foi facilmente citada pelo TCU, em dois endereços distintos (ARs às peças 38 e 42) , vindo a apresentar tempestivamente as alegações de defesa, ora em exame. 
A jurisprudência do TCU é firme no sentido de que o mero decurso de prazo, por si só, não conduz à prescrição das irregularidades. Tal circunstância somente enseja a ausência de pressupostos de desenvolvimento válido e regular do processo caso ocorra dano insuperável para a defesa. Consoante alegou a defendente, a disposição se aplica ao caso, dado que o longo transcurso de tempo impossibilitaria a busca de documentos e elementos que pudessem afastar a responsabilidade da gestora no âmbito desta TCE. 
De forma diversa da defendente, o Grêmio PK Cables do Brasil e a Sra. Cláudia Pacheco de Souza foram validamente notificados ao longo do processo de análise da prestação de contas, não apenas acerca da ausência de material de divulgação (clipping) , como da própria execução do projeto, como se verifica do Ofício 099/2015/SEFIC/PASSIVO/G03, de 1/6/2016 (peça 2, p. 167, ARs p. 171 e 173, respectivamente) .
Diante disso, em relação à Sra. Sidele Woehl, acompanho o entendimento da Secex-TCE e do MPTCU, no sentido de acolher a preliminar suscitada, restando prejudicada a avaliação da responsabilidade da gestora, razão pela qual proponho que a presente TCE seja arquivada, sem julgamento de mérito, por ausência de constituição e desenvolvimento válido e regular do processo, com base no art. 212 do Regimento Interno do TCU.
Com relação à Sra. Cláudia Pacheco de Souza, cabe asseverar que a gestora dirigiu a entidade entre 29/1/2008 e 29/1/2010, portanto após concluído o prazo para execução do projeto. Ainda assim, à Sra. Cláudia está sendo imputado o débito de R$ 1.976,44, solidariamente com o Grêmio, tendo em vista que ela geriu esse valor remanescente, captado no âmbito do Pronac 06-6967. 
Considerando, todavia, a baixa materialidade do valor envolvido, cuja cobrança resultaria em evidentes novos e custosos dispêndios para administração pública para constituição do processo de cobrança executiva, bem como da execução por parte da Advocacia-Geral da União, em homenagem aos princípios da razoabilidade e da economia processual, proponho arquivar o presente processo, com fundamento nos arts. 93 da Lei 8.443/1992 e 213 do RITCU, em relação às contas da Sra. Cláudia Pacheco de Souza, sem cancelamento do débito solidário, cujo pagamento, ao Fundo Nacional de Cultura, a devedora continuará obrigada para que lhe possa ser dada quitação.
Por derradeiro, o Grêmio PK Cables do Brasil deve ser considerado revel e ter suas contas julgadas irregulares, com a condenação ao pagamento do débito apurado nos autos. Ademais, em se tratando de processo em que não compareceu a parte, fica inviabilizada a análise da boa-fé, na forma do art. 202, § 2º, do Regimento Interno/TCU.
Registramos que, no presente caso, ocorreu a prescrição da pretensão punitiva do TCU, na forma do Acórdão 1441/2016-TCU-Plenário, uma vez que as irregularidades que deram origem aos débitos ocorreram entre 2006 e 2008, e o ato ordinatório das citações foi expedido em 21/3/2019.
	Ante o exposto, voto para que o Tribunal aprove a minuta de acórdão que ora submeto à consideração deste Colegiado.
TCU, Sala das Sessões Ministro Luciano Brandão Alves de Souza, em 14 de julho de 2020.
Ministro VITAL DO RÊGO 
Relator